最高法院刑事判決　　　　　　九十六年度台上字第六四四六號
上　 訴　 人　甲○○
上訴人即被告
乙○○之配偶　丙○○
被　　　　告　乙○○
上列上訴人等因被告違反毒品危害防制條例案件，不服台灣高等
法院中華民國九十六年八月三十日第二審更審判決（九十五年度
上重更(二)字第六九號，起訴案號：台灣桃園地方法院檢察署九十
三年度偵字第一八０四四、一八０四五、一九五八六、一九八０
六號），提起上訴，本院判決如下：
    主  文
原判決關於甲○○部分撤銷，發回台灣高等法院。
丙○○之上訴駁回。
    理  由
一、發回部分（即甲○○上訴部分）：
本件原判決認定上訴人甲○○在另案假釋中，猶不知悔改，與移
居柬埔寨多年之莊訓孟（通緝中）基於犯意聯絡，共同謀議自柬
埔寨地區，私運第一級毒品，並屬管制進口之物品海洛因進入台
灣地區，由甲○○提供資金，交莊訓孟在柬埔寨洽詢海洛因來源
及安排海洛因私運來台事宜。甲○○為避免直接與莊訓孟見面聯
絡，引人注意，乃要遠親即被告乙○○幫忙至柬埔寨了解，同時
居間聯繫，以防出資遭莊訓孟侵吞，及遭治安單位發現。乙○○
知情，卻因當時事業失敗，經濟困難，甲○○又償還其十餘年前
之欠款新台幣（以下未載明其他幣別者，均為新台幣）七十萬元
，乃同意幫助甲○○私運海洛因之事宜，而參與以下之行為：(一)
、甲○○先於民國九十三年八月間莊訓孟返台期間，介紹與乙○
○認識；再於九十三年九月二十日，委請乙○○攜帶購毒用美金
三萬六千元至柬埔寨金邊市（PHNOM PENH）交付莊訓孟，並探詢
毒品交易情形。莊訓孟因當時忙於他事，未能答應，乙○○乃於
九十三年九月二十八日將該美金帶回台灣交還甲○○。嗣於九十
三年十月二日，乙○○再依甲○○指示，前往柬埔寨與莊訓孟見
面，從中了解情況。九十三年十月十四日乙○○、莊訓孟一同搭
機返台，又於九十三年十月二十一日，一同搭機至柬埔寨。莊訓
孟即於九十三年十月二十六日，以「辜祖安安基工程有限公司」
為寄件人，再以不知情之松鈞工業股份有限公司為收件人，於柬
埔寨金邊市將貨品名稱為「軸承」之不詳物品交由不知情之快遞
業者中國聯合運通股份有限公司（下稱運通公司）以泰國航空公
司貨運班機空運方式，入境我國桃園國際機場，並由不知情之立
大航空貨運承攬股份有限公司（下稱立大公司）人員辦理報關進
口。莊訓孟於同日取得前開運通公司簽發之三四三七四號提單後
，在金邊市某飯店內，將該提單交付乙○○；乙○○則依甲○○
電話指示，將該提單傳真至桃園縣觀音鄉甲○○住處附近某便利
商店之傳真機，甲○○並於九十三年十月二十七日晚間囑咐某不
詳姓名之成年男子至桃園國際機場貨運站向立大公司派駐貨運站
之清關人員楊弼涵領取該「軸承」。乙○○、莊訓孟則於九十三
年十月二十九日，一同搭機返台。莊訓孟返台後，甲○○於九十
三年十一月一日在桃園縣中壢市第一商業銀行中壢分行外面交付
莊訓孟二百萬元。莊訓孟又於同日，使用其胞弟莊訓周配偶陳韻
慧名義之0000000000號行動電話，與在柬埔寨綽號「
小陳」之成年男子所使用之（八八五）00000000號電話
聯絡，隨後經由第一商業銀行中壢分行將美金六萬六千元匯至莊
訓孟在柬埔寨金邊市卓安平第一商業銀行金邊分行之00000
00000號帳戶內，囑託卓安平於九十三年十一月三日提領其
中美金六萬四千元，「小陳」則於九十三年十一月七日依莊訓孟
指示，在金邊市以同前之寄件人、收件人名義及空運方式，將貨
品名稱亦為「軸承」之不詳物品二件託運後，將運通公司簽發之
三四０八０號提單傳真至乙○○桃園縣觀音鄉住處附近之某便利
商店之傳真機，由乙○○在該商店等候收取該傳真提單後，再轉
交甲○○。甲○○則於九十三年十一月八日晚間，囑人向楊弼涵
領取上開「軸承」。期間，甲○○則透過乙○○使用之0000
000000號行動電話與莊訓孟密切聯絡，並瞭解前開物品運
裝之進度。(二)、莊訓孟以上開方式二次空運物品來台成功後，確
認以該方式走私、運輸毒品可行，乃由甲○○經由莊訓孟，於九
十三年十一月九日與「小陳」聯絡，約定以美金十七萬五千元至
十八萬元間價格，向「小陳」取得約九公斤之海洛因，由「小陳
」至莊訓孟位於金邊市住處，拿取四支軸承（電話中以「櫃子」
稱之）夾藏，莊訓孟並於九十三年十一月九日在台灣匯款至「小
陳」所指定帳戶；再於九十三年十一月十一日搭機回柬埔寨將所
取得之海洛因（驗餘淨重八八０五．二六公克，純度七五．六九
％，純質淨重六六六四．七公克），以透明塑膠袋包裝分別藏放
於四支軸承內部，每支軸承放置於一個木箱內，四個木箱放在一
個紅色塑膠袋內，交由運通公司託運（提單號碼：三四四五二號
），並由泰國航空公司之ＴＧ－六三四號貨運班機運送，於九十
三年十一月十二日晚間運抵桃園國際機場，由不知情之立大公司
人員報關進口，以該方式私運海洛因進入台灣。因檢察官事前接
獲線報，指揮警、調人員，長期監聽乙○○使用之000000
0000號及莊訓孟使用之0000000000號行動電話，
得知前情，乃會同關稅人員清查可疑貨物及全面監控相關人員及
地點。惟甲○○等因故未於前開貨物運抵桃園國際機場後立即派
人領取，立大公司人員乃將該貨品載至台北市○○街九九號總公
司放置，由副理鄭雅菱與運通公司人員查詢後，於九十三年十一
月十五日下午撥打0000000000號行動電話與當日下午
攜帶前述提單，自柬埔寨搭機返回台灣之莊訓孟聯絡，告知前開
貨物尚未提領，當日晚間甲○○乃至莊訓孟住處商量後，於同日
晚間八時四十分許以五千元之代價委請不知情之姜義興持提單代
為提領，姜義興遂邀請不知情之友人陳淑籐（以上二人經不起訴
處分確定）駕駛８Ｕ－八六二八號自用小客車，於同日晚間九時
四十分許至台北市○○街九九號立大公司領取上開夾藏毒品之軸
承木箱後，當場被查獲，扣得上開木箱四個（含其內之軸承、海
洛因、包裝袋），並於同日晚間分別拘獲甲○○及乙○○，莊訓
孟則趁隙逃逸等情。因而撤銷第一審關於甲○○部分之判決，改
判仍依想像競合犯規定，論以共同運輸第一級毒品罪，處無期徒
刑，並諭知適當之從刑；固非無見。
惟查：(一)、有罪判決書所認定之犯罪事實，為判斷其適用法令當
否之準據，法院應將依職權認定與論罪科刑有關之事實，翔實記
載，然後逐一說明其憑以認定之證據，並使事實認定與理由說明
，互相適合，方為合法。倘若事實認定與理由說明，不相一致，
或事實或理由欄內之記載，前後齟齬，按諸刑事訴訟法第三百七
十九條第十四款後段規定，均屬判決理由矛盾之當然違背法令。
原判決事實欄僅認定甲○○與莊訓孟共同謀議自柬埔寨以空運方
式運輸、走私海洛因入境台灣地區，而由甲○○經由莊訓孟與「
小陳」之成年男子聯絡，約定以美金十七萬五千元至十八萬元間
之價格，向「小陳」取得約九公斤之海洛因等情。並未認定甲○
○、莊訓孟有與「小陳」謀議運輸、走私海洛因之情事，所謂以
上開金額向「小陳」取得九公斤之海洛因，是否向「小陳」購買
？「小陳」究係前手之海洛因販賣者，抑或甲○○等人之共犯？
事實尚未明瞭，自不足資為論該三人為本件共同正犯之依據，已
有可議。原判決於理由十二卻謂甲○○與莊訓孟及「小陳」之成
年男子間，就本件運輸、走私海洛因之犯行有犯意聯絡及行為分
擔，均為共同正犯，亦有事實之認定與理由說明不相適合之矛盾
。(二)、犯毒品危害防制條例第四條至第九條、第十二條、第十三
條或第十四條第一項、第二項之罪者，其供犯罪所用或因犯罪所
得之財物，均沒收之，如全部或一部不能沒收時，追徵其價額或
以其財產抵償之，該條例第十九條第一項規定甚明。該項沒收係
刑法第三十八條第一項第三款、第三項但書之特別規定，採義務
沒收主義，法院無斟酌沒收與否之裁量權。但上開法條既無「不
問屬於犯人與否，沒收之。」之規定，故供犯該項所列之罪所用
之物，如屬於犯人所有，即應沒收；如非犯人所有，則不在得予
沒收之列。甲○○等人於實行前開犯行中或前後，曾使用之行動
電話為聯絡之工具，各該行動電話是否均係供本件犯罪所用之物
？何以未依前開規定宣告沒收？原審未予釐清論明，其審理猶有
未盡，並有理由欠備之違誤。又原判決僅說明扣案軸承四支、木
箱四個、紅色塑膠袋一只，均係甲○○等私運毒品所用之物，並
未認定說明該等之物，究係何人所有，遽依前開規定予以宣告沒
收，亦有可議。(三)、上訴人行為後，刑法部分條文已於九十四年
二月二日修正公布，並自九十五年七月一日起施行。原判決論處
上訴人共同運輸第一及毒品罪刑，然該罪法定本刑中關於併科罰
金刑最低額部分，依修正後刑法第三十三條第五款規定為「罰金
：新台幣一千元以上，以百元計算之」，較舊法所定罰金最低額
為「銀元一元以上」為重，經比較新舊法之結果，自以修正前規
定較有利於上訴人。乃原判決未依刑法第二條第一項規定予以比
較新舊法之適用，尚有未洽。甲○○上訴意旨指摘原判決關於其
本人部分不當，尚非全無理由，應認原判決關於甲○○部分仍有
撤銷發回更審之原因。至原判決說明對甲○○不另為無罪之諭知
部分，基於審判不可分原則，併予發回更審，附此敘明。
二、丙○○（即被告乙○○配偶）上訴部分：
依刑事訴訟法第三百五十四條、第三百五十五條之規定，上訴人
於判決前，得撤回上訴，但為被告之利益而上訴者，非得被告之
同意不得撤回。惟同意權與撤回權本屬兩事，同意權雖屬被告，
撤回權仍屬上訴人，故被告不得本其同意權逕行撤回刑法第三百
四十五條獨立上訴權人之上訴。本件除乙○○不服原審關於其本
人部分之判決，提起第三審上訴，其配偶丙○○亦為乙○○之利
益獨立提起上訴。然乙○○於本院判決前具狀，以其家人提起上
訴（應係其配偶獨立提起上訴）後，經與其家人協商，同意撤回
上訴，因而具狀聲明撤回第三審之上訴，依前開說明，僅其本人
之上訴部分發生撤回之效力，至其配偶丙○○之上訴，既未經丙
○○本人撤回，乙○○自無同意撤回其配偶之上訴可言，故對丙
○○之獨立上訴不生撤回之效力，合先敘明。
按第三審上訴書狀，應敘述上訴之理由，其未敘述者，得於提起
上訴後十日內補提理由書於原審法院，已逾上述期間，而於第三
審法院未判決前仍未提出上訴理由書狀者，第三審法院應以判決
駁回之，刑事訴訟法第三百八十二條第一項、第三百九十五條後
段規定甚明。本件被告乙○○之配偶丙○○不服原審關於乙○○
被訴幫助運輸第一級毒品部分之判決，於九十六年九月十七日為
乙○○之利益獨立提起上訴，但未敘述上訴之理由，迄今逾期已
久，於本院未判決前仍未提出，依上開規定其上訴自非合法，應
予駁回。
據上論結，應依刑事訴訟法第三百九十七條、第四百零一條、第
三百九十五條後段，判決如主文。
中　　華　　民　　國　九十六　年　 十一 　月　二十二　日
                      最高法院刑事第十二庭
                          審判長法官  洪　文　章
                                法官  王　居　財
                                法官  郭　毓　洲
                                法官  黃　梅　月
                                法官  邱　同　印
      本件正本證明與原本無異
                                      書  記  官
中　　華　　民　　國　九十六　年　 十一 　月　二十七　日
                                                      Ｅ
